【裁判字號】    97,消債抗,47
【裁判日期】    971017
【裁判案由】    更生事件之抗告
【裁判全文】
臺灣臺南地方法院民事裁定            97年度消債抗字第47號
抗  告  人  甲○○
上列抗告人因消費者債務清理事件，聲請更生及保全處分，對於
民國97年7月31日本院97年度消債更字第83號裁定提起抗告，本
院裁定如下：
    主  文
抗告駁回。
抗告程序費用新臺幣壹仟元由抗告人負擔。
    理  由
一、本件抗告人抗告意旨略以：（一）抗告人每月之收入確僅有
    新臺幣（下同）33,000元至36,000元，之前任職公司雖然有
    發給獎金，但根本不固定，後來因不景氣加班費及獎金更是
    明顯減少，因此構成不可歸責事由致履行協商條件有重大困
    難，原審認為抗告人並未達無法清償協商條件之程度，乃為
    錯誤。（二）抗告人之父親陳永祥每月雖領有殘障津貼
    3,000元，惟無其他收入，仍須靠抗告人每月支應4,500元之
    扶養費用，以維持其生活。（三）抗告人之母親陳蔡春蘭於
    六甲郵局內之存款，乃係其胞妹蔡春華為扶養母親所寄存之
    款項，並非陳蔡春蘭所有，原審認定陳蔡春欄尚有資力，亦
    有違誤等語。併為聲明：1.原裁定廢棄。2.上開廢棄部分，
    發回臺南地方法院。
二、按債務人對於金融機構因消費借貸、自用住宅借款、信用卡
    或現金卡契約而負債務，在聲請更生或清算前，應提出債權
    人清冊，以書面向最大債權金融機構請求協商債務清償方案
    並表明共同協商之意旨，消費者債務清理條例第151條第1項
    定有明文。次按債務人與金融機構協商成立者，不得聲請更
    生或清算，但因不可歸責於己之事由，致履行顯有重大困難
    者，不在此限；本條例施行前，債務人依金融主管機關協調
    成立之中華民國銀行公會會員辦理消費金融案件無擔保債務
    協商機制與金融機構成立之協商，準用前項之規定，消費者
    債務清理條例第151條第5項、第6項分別定有明文。
三、經查：
  (一)本件抗告人主張其每月之收入僅有33,000元至36,000元，公
    司雖然有發給獎金，但根本不固定，後來因不景氣加班費及
    獎金更是明顯減少，因此構成不可歸責事由致履行協商條件
    有重大困難等語。惟查：抗告人任職於統一企業股份有限公
    司（以下簡稱統一公司），於民國95年6月成立債務協商時
    迄至95年12月止，平均月薪約為47,150元；96年度全年支領
    薪資542,494元、年終獎金28,999元、勞績獎金32,264元，
    合計603,757元，平均月收入為50,313元；97年1月至7月支
    領薪資273,905元、勞績獎金94,328元，合計368,233元，平
    均月收入為52,604元，有抗告人任職之統一公司陳報狀所附
    薪資明細表在卷足憑（見原審卷141至143頁），其中有關每
    月薪資部分（不含獎金）核與抗告人於原審所提之薪資表所
    載「每月應發金額」相符（見原審卷102、103頁），而抗告
    人每月「實領金額」係「應領金額」扣除勞健保費、福利費
    、餐點費、互助費等每月均約計2,000元（該部分扣除額亦
    應屬抗告人必要生活費用之一部分），是抗告人之月薪（不
    含獎金），以統一公司具狀陳報之「應領金額」為準，應可
    採信。另有關「獎金」部分，抗告人並未據實陳報其收入情
    形，依上開統一公司檢附之薪資表所載，抗告人95年度支領
    年終獎金27,951元、勞績獎金14,323元，96年度支領年終獎
    金28,999元、勞績獎金32,264元，97年度雖尚未支領年終獎
    金，然勞績獎金已達94,328元，上開獎金數額均逐年增加，
    顯無抗告人所稱獎金減少之情事，因之，若加計抗告人所領
    得之獎金計算抗告人所得收入，抗告人95年6月至12月之平
    均月所得為47,150元；96年度平均月所得為50,313元；97
    年1月至7月之平均月所得為52,604元，抗告人陳稱其每月收
    入僅有33,000元至36,000元，且因近年來經濟不景氣影響其
    獎金明顯減少云云，不足採信。
  (二)抗告人前於消費者債務清理條例施行前，依金融主管機關協
    調成立之中華民國銀行公會會員辦理消費金融案件無擔保債
    務協商機制與金融機構於95年5月26日成立協商，當時債務
    人之無擔保債務總額為2,286,445元，債務人自95年6月10日
    起開始繳款，約定每月應償還款項為30,500元，有抗告人提
    出之協議書及無擔保債務還款計劃在卷可稽。抗告人於聲請
    狀稱：每月應繳之協商金額為35,000元云云，並不可採。
  (三)抗告人主張：其每月需支出父、母扶養費各4,500元，共計
    9,000元等語，然查，抗告人尚有兄長陳世宗（64年4月16
    日生，業已成年）為共同扶養義務人，且與父母同居共同生
    活，有戶籍謄本存卷足參，尚非不能分擔扶養費用以減少抗
    告人之負擔，又抗告人之父陳永祥每月尚領有殘障津貼
    3,000元，是依行政院主計處公告之97年度臺灣省每人每月
    最低生活費為9,829元，扣除抗告人之父陳永祥每月殘障津
    貼收入3,000元，則抗告人之父每月尚需之生活費應為6,829
    元（計算式：9,829元-3,000元=6,829元），由抗告人負擔
    其中1/2即每月支出扶養費3,415元應屬合理。至於抗告人另
    主張：其母親陳蔡春蘭於六甲郵局內之存款，乃係其胞妹蔡
    春華為扶養母親蔡袁草所寄放之款項，並非陳蔡春蘭所有，
    固據提出蔡春華切結書一紙用以證明上開存款帳戶內款項為
    其所有。然查，陳蔡春蘭之母親蔡袁草係於96年3月12 日即
    已死亡，有個人基本資料查詢結果表附卷足憑，惟觀之抗告
    人提出之陳蔡春蘭六甲郵局存摺內頁所示自96年7月至97年7
    月間交易紀錄（見原審卷148、149頁），於96年11月23日、
    97年2月1日分別有定存淨額300,000元及現金存款40,000元
    之金額存入，且每月均有壽險保費4,886元支出，倘若該帳
    戶內之存款確為第三人蔡春華所寄存單純用以支付蔡袁草生
    活費，何以於蔡袁草死亡後迄今未將帳戶內款項領出，甚至
    於今年仍有款項存入？倘若陳蔡春蘭非存款所有人，為何會
    每月固定以該帳戶內款項繳納保險費？抗告人雖提出蔡春華
    切結書一紙為證，然從該帳戶交易紀錄可知抗告人所陳與常
    情不符，已如前述，實難採信。抗告人之母陳蔡春蘭既仍有
    利息收入，足見其非不能維持生活，抗告人主張每月尚應負
    擔其母生活費4,500元，並不可採。
  (四)綜上，以抗告人於債務協商後之95年月平均所得為47,150元
    ；96年度平均月所得為50,313元；97年1月至7月之平均月所
    得為52,604元而言，扣除其本身每月最低生活費為9,829元
    及上開計算其支出父扶養費3,415元，共計13,244元，所餘
    金額約為34,000元至39,000元不等，尚足以支付債務協商金
    額30,500元。抗告人於95年5月26日與各債權銀行成立債務
    協商，有協議書、無擔保債務還款計畫在卷可參，則該協商
    條件既然由抗告人與最大債權銀行雙方協定所達成，抗告人
    於協商當時自應已評估過自身之償還能力，且當時抗告人亦
    有能力償還，嗣後亦無其他不可歸責於己致收入減少情形，
    抗告人自應妥為運用所得，勉力清償己身之債務，自無恣意
    毀諾之正當理由。
四、綜上所述，本件抗告人既無不可歸責於己之事由，致履行顯
    有重大困難之情形，已與首揭消費者債務清理條例所定得聲
    請更生程序以清理債務之要件不符，顯然其聲請更生即屬要
    件不備，且無從補正，自應駁回其更生之聲請，又更生之聲
    請既經駁回，其保全處分之聲請施所附麗，應併予駁回。從
    而，原裁定駁回其更生及保全處分之聲請，理由雖與本院稍
    有不同，然其結論並無不合。抗告意旨仍指摘原裁定不當，
    求予廢棄另為裁定，為無理由，應予駁回。
五、據上論結，本件抗告為無理由，依消費者債務清理條例第15
    條，民事訴訟法第495條之1第1項、第449條第1項、第95條
    、第78條，裁定如主文。
中    華    民    國    97    年    10  月    17    日
                  民事第三庭  審判長法  官  高榮宏
                                    法  官  陳志成
                                    法  官  蔡雅惠
以上正本證明與原本無異。
本件不得再抗告。
中    華    民    國    97    年    10  月    17    日
                                    書記官  詹書瑋


司法院資訊處製作；財團法人民間司法改革基金會備份。
